【裁判字號】    99,簡上,57
【裁判日期】    990730
【裁判案由】    給付票款
【裁判全文】
臺灣桃園地方法院民事判決             99年度簡上字第57號
上  訴  人  甲○○
訴訟代理人  乙○○
被 上 訴人  丙○○
上列當事人間請求給付票款事件，上訴人對於中華民國99年1 月
19日本院中壢簡易庭98年度壢簡字第716 號第一審判決提起上訴
，本院於99年7月20日言詞辯論終結，判決如下：
    主  文
原判決廢棄，發回原審法院。
    事實及理由
一、按第一審之訴訟程序有重大之瑕疵者，第二審法院得廢棄原
    判決，而將該事件發回原法院。但以因維持審級制度認為必
    要時為限。民事訴訟法第451條第1項定有明文。此項規定，
    依同法第 436條之1第3項規定，於簡易訴訟程序事件之第二
    審上訴程序準用之。次按審判長應注意令當事人就訴訟關係
    之事實及法律，為適當完全之辯論。並應向當事人發問或曉
    諭，令其陳述事實、聲明證據、或為其他必要之聲明及陳述
    ，其所聲明及陳述有不明瞭或不完足者，應令其敘明或補充
    之。此係審判長（或獨任法官）因定訴訟關係之闡明權，同
    時為其義務，故審判長對於訴訟關係未盡此項必要之處置，
    違背闡明之義務者，其訴訟程序即有重大瑕疵，基此所為之
    判決，亦屬違背法令，此觀民事訴訟法第199 條第1 項、第
    2 項規定及最高法院43年台上字第12號判例意旨即明。又原
    告起訴時所主張之訴訟標的法律關係及其原因事實，不僅涉
    及法院審判之標的、當事人之攻擊防禦方法，並將影響未來
    既判力客觀範圍之特定，自應慎重求其明確。另參同法第42
    8 條第1 項之規定：第244 條第1 項第2 款所定事項，原告
    於起訴時得僅表明請求之原因事實。是適用簡易訴訟程序之
    民事事件，原告起訴之程式既非必然表明訴訟標的，則原告
    依據何種法律關係為請求，更應從原告主張之原因事實闡明
    清晰。
二、上訴人於原審起訴主張：被上訴人於民國88年間以其所簽發
    、發票日為89年3 月1 日、金額為新臺幣（下同）720, 800
    元、支票號碼為QE0000000 號之支票1 紙（下稱系爭支票）
    ，與上訴人交換現金，惟上訴人於98年6 月9 日提示系爭支
    票時，卻遭付款銀行以支票照發票日已滿1 年為由而不獲付
    款，且被上訴人亦未將交換之款項還清，爰依法提起本件訴
    訟等語，並聲明：(1)原判決廢棄。(2)被上訴人應給付上訴人
    720,800 元及自支付命令送達翌日起至清償日止，按年息5
    ％計算之利息。
三、被上訴人則以：上訴人主張之借款其均已清償，並聲明：上
    訴駁回。
四、經查：依上訴人於原審起訴主張之事實（即支付命令聲請狀
    之記載），上訴人主張被上訴人簽發系爭支票1 紙與上訴人
    交換現金，嗣後該紙支票未獲兌現，被上訴人亦未將金額還
    清等語，另參之上訴人於原審起訴之訴之聲明，其遲延利息
    部分係請求按年息5 ％計算之利息，而非依票據法第133 條
    規定請求按年息6 ％計算之利息，亦與一般依票據法律關係
    請求給付票款之情形不同，則本件上訴人究係依票據法律關
    係請求被上訴人給付票款？抑或依借貸法律關係請求被上訴
    人清償借款？或二者同時請求？即非無疑義。又上訴人於本
    院審理時亦自承：「（審判長：上訴人於第一審起訴時是否
    僅主張給付票款，有無主張給付借款？）我們有主張，三重
    簡易庭移送之裁定內有載明我們是主張借款以提出票據做為
    證據，我們於支付命令聲請狀就是這個意思…。」等語（見
    本院卷99年7 月20日言詞辯論筆錄）；再者，依臺灣板橋地
    方法院三重簡易庭98年度重簡字第1289號裁定之事實及理由
    欄中之三亦載明：「本件原告（即上訴人）係以被告向其調
    借現款而對被告聲請發支付命令，並以支票作為借款證據，
    其並非依據票據關係請求…。」等語，亦可見上訴人於原審
    即有本於借貸之法律關係請求被上訴人清償借款之意。然原
    審未予詳查，就上訴人於原審起訴之主張，究係依據票據法
    律關係請求給付票款？或係依據借貸法律關係請求清償借款
    ，未予闡明，並命上訴人敘明或補充，即遽認上訴人係依票
    據法律關係請求被上訴人給付票款，並因系爭支票之票款給
    付請求權已罹於消滅時效，而為上訴人敗訴之判決，於法自
    欠允恰，原審訴訟程序自屬有重大之瑕疵；且若上訴人係本
    於借貸法律關係提起本件訴訟請求被上訴人清償借款，則因
    其請求金額已逾50萬元，不屬民事訴訟法第427 條第1 項、
    第2 項所定之簡易案件，當事人是否同意適用簡易訴訟程序
    或已經有當事人不抗辯而為本案之言詞辯論已視為合意適用
    簡易訴訟程序，原審亦應加以闡明。綜上，原審訴訟程序既
    屬有重大之瑕疵，基此所為之判決，亦屬違背法令，上訴人
    上訴意旨雖未就此加以指摘，惟本院認為維持審級制度，自
    有將本事件發回原審法院即本院中壢簡易庭更為裁判之必要
    ，以符法制。
五、據上論結，本件上訴為有理由，依民事訴訟法第436 條之1
    第3項 、第451 條第1 項，判決如主文。
中    華    民    國    99    年    7     月    30    日
                  民事第二庭  審判長法  官  劉克聖
                                    法  官  陳彥年
                                    法  官  高明德
以上正本係照原本作成。
如對本判決上訴，須於判決送達後20日內向本院提出上訴狀，同
時表明上訴理由；如已於本判決宣示後送達前提起上訴者，應於
判決送達後10日內補具上訴理由（均須按他造當事人之人數附繕
本）。
中    華    民    國    99    年    7     月    30    日
                                    書記官  崔青菁

司法院資訊處製作；財團法人民間司法改革基金會備份。
